臺灣臺北地方法院簡易民事判決
111年度北保險簡字第5號
原      告  鴻漢資產管理顧問有限公司


法定代理人  趙守文  
訴訟代理人  林冠廷  
            李郁奇  
            林立桓  
被      告  新光人壽保險股份有限公司


法定代理人  潘柏錚  
訴訟代理人  林材勇律師
被      告  邱垂文（原名邱冠魁）

上列當事人間請求確認保單價值準備金存在事件，本院於民國一
百一十一年八月十一日言詞辯論終結，判決如下︰
    主    文
原告之訴駁回。
訴訟費用新臺幣貳仟貳佰壹拾元由原告負擔。
    事    實
甲、原告方面：
一、聲明：確認被告邱垂文（原名邱冠魁）對被告新光人壽保險
    股份有限公司（下稱新光人壽）有防癌終身壽險（保單號碼
    ：AG00000000，下稱系爭保險契約）之保單價值準備金債權
    新臺幣（下同）二十萬九千零二十二元存在。
二、陳述略稱：
  ㈠緣原債權人玉山商業銀行股份有限公司於民國九十二年三月
    二十六日將本件債權讓與台灣金聯資產管理股份有限公司（
    下稱台灣金聯），台灣金聯又於九十二年八月十四日將本件
    債權讓與永漢福爾摩沙資產管理股份有限公司（下稱永漢資
    產），永漢資產復於九十七年五月二十九日將本件債權讓與
    華南金資產管理股份有限公司（下稱華南金資產），華南金
    資產再於九十八年五月八日將本件債權讓與杜拜資產管理股
    份有限公司（下稱杜拜資產），杜拜資產嗣於一百零五年四
    月一日將本件債權讓與原告，合先敘明。
　㈡本件係為確認要保人即被告邱垂文對保險公司即被告新光人
    壽之保單價值準備金債權，此為被告新光人壽一直否定存在
    之權利，惟保單價值準備金卻得逕由被告新光人壽以抵繳被
    告邱垂文為繳納保險費而扣減，或被告邱垂文得以保單價值
    準備金為質，向被告新光人壽以借款之名肆意挪用相當於系
    爭保單價值準備金數額之金錢。縱原告逕聲請強制執行，惟
    保險公司均以要保人即被告邱垂文尚未解除保險契約而無從
    請求等理由異議，故被告間基於保險契約所生之保單價值準
    備金債權之存否不明確，爰依民事訴訟法第二百四十七條之
    規定提起本件訴訟。
　㈢保單價值準備金為債務人之責任財產，乃彰顯要保人預繳保
    費積存之現金價值，保險金之性質屬單純之財產契約，且保
    單價值準備金係保險人為將來支付保險金額之用依法提存之
    金額，與保單責任準備金之概念應予區別。本件保單價值準
    備金所形成之實質上權利，係要保人即被告邱垂文享有之責
    任財產，且保單價值準備金乃彰顯要保人預繳保費積存之現
    金價值前已論述，故倘若被告邱垂文於被告新光人壽處為要
    保人，並依保險契約繳納保費，即有保單價值準備金債權存
    在，是保單價值準備金為債務人即被告邱垂文之責任財產，
    應得為強制執行之標的。本件原告債權前於一百零五年、一
    百零六年皆向本院聲請對被告邱垂文強制執行，嗣於一百一
    十年四月業已向臺灣高雄地方法院（下稱高雄地院）聲請強
    制執行（案號：一一○年度司執字第三四二五八號），然現
    已撤回執行。
　㈣人壽保險契約之終止權並非要保人一身專屬之權利，非不得
    由第三人代位終止或由執行法院逕為換價程序，而使債權人
    受償，是被告新光人壽主張被告邱垂文對被告新光人壽得主
    張之保單價值準備金債權不存在之事由，顯無理由，被告間
    應有保單價值準備金債權存在。對最高法院一○八年度台抗
    字第八九七號民事提案裁定沒有意見。
　㈤依原告所提高雄地院八十九年度執字第二四三九六號債權憑
    證，本件債務之主債務人為訴外人尖美大飯店股份有限公司
    ，被告邱垂文與訴外人王世雄為連帶保證人。依實務見解可
    知，無論保險契約是否係第三人擔任要保人而訂立，享有保
    險賠償給付之人應為被保險人、繼承人或其指定之受益人。
    第三人（要保人或任何第三人）非不得經被保險人書面同意
    後成為受益人，受益人亦得經要保人同意或保險契約載明允
    許轉讓者，將其利益轉讓他人。而保單價值準備金之相關權
    利，於繳納保險費時即已存在，更無涉保險事故本身，屬單
    純的財產上權利，則就保險契約中有關終止權等權利，係屬
    財產上權利且不具一身專屬性，人壽保險之終止權非要保人
    一身專屬，非不得由第三人代位終止或由執行法院逕為換價
    程序，而使債權人受償。
　㈥對高雄地院一一○年度司執字第三四二五八號執行卷沒有意見
    ，但執行名義的原本，法院還沒還給原告。原告前主張於一
    百零五年、一百零六年對本件被告邱冠魁有執行事件，該執
    行事件之後續並未執行，當時是第三人異議，原告本來有起
    訴，但後來又撤回，所以法院就撤銷執行程序。債務人對保
    險公司有保單價值準備金存在，原告有執行的實益，本件有
    確認利益。
　㈦原告業已於一百一十一年八月以債權憑證向本院執行處聲請
    強制執行被告邱垂文之保單，目前由本院民事執行處以一一
    一年度司執字第九二四八七號受理，並核發執行命令。惟本
    件係為確認被告間有保單價值準備金債權存在，被告新光人
    壽業已於一百零六年度之強制執行事件中否定保單價值準備
    金債權存在，保單價值準備金債權於保險人與要保人間除另
    有法律規定外，應恆常存在，並非僅於強制執行程序中始發
    生，是故縱然無於強制執行程序中依強制執行法第一百二十
    條提起訴訟，原告依民事訴訟法第二百四十七條之規定提起
    本件訴訟，應有理由。
　㈧原告提起本件訴訟當時係為確認被告收受起訴狀時的保單價
    值準備金債權，保單價值準備金不是因為執行的案子才存在
    ，原告提出一百零五年的記錄是表明被告新光人壽就系爭保
    險契約是否有保單價值準備金存在予以否認，故本件原告有
    確認利益。
三、證據：聲請被告新光人壽試算收受本院一一一年度司執字第
    九二四八七號執行命令時之保單價值準備金，並提出債權讓
    與證明書影本五件、存證信函影本一件、中華郵政掛號郵件
    收件回執影本一件、高雄地院債權憑證影本一件、投保簡表
    影本一件、高雄地院民事執行處通知函影本一件及本院執行
    命令影本三件為證。
乙、被告方面：
壹、被告新光人壽方面：　　
一、聲明：原告之訴駁回。
二、陳述略稱：
  ㈠保單價值準備金為附停止條件之債權，且債務人即被告邱垂
    文於條件成就前，對被告新光人壽並無原告所稱之債權存在
    。又保單價值準備金為保險人依法為因應未來支付必要進行
    提存之資產，且屬保險人得於限定目的使用之資產。另保單
    價值準備金並非必然給付予要保人，依保險法第一百二十一
    條第三項規定，認為要保人上開行為具重大惡性，保單價值
    準備金自不可給付予要保人，並「將其保單價值準備金給付
    與應得之人」解為係屬被保險人之遺產，給付與被保險人之
    法定繼承人，若無法定繼承人，則應解交國庫。是保單價值
    準備金亦非必然係由要保人所得主張領取，要保人自亦無對
    保險人之保單價值準備金債權存在即屬可證。且保單價值準
    備金之儲蓄功能，僅係指要保人得就保單價值準備金加以運
    用而言，非得逕認保單價值準備金即為要保人之儲蓄或存款
    ；保險人應返還保單價值準備金或償付解約金，乃保險法規
    定之法律效果，不得認係當事人間意思表示合致之內容，自
    與儲蓄或存款之消費寄託性質不合。是保單價值準備金既為
    保險人依保險契約所收取之對價，除有前述規定應予返還之
    情形外，在保險契約有效之前提下，應屬保險人所有並為其
    得支配之財產。要保人於保險期間內，雖得以保單質借方式
    運用保單價值準備金，但須支付利息；雖得以保單價值準備
    金墊繳保費，但仍須於墊繳之本息超過保單價值準備金時，
    償還該墊繳之本息，始得維持保險契約之效力；若欲終局取
    得保單價值準備金，僅得以終止保險契約方式為之。故在保
    險契約未經終止之情況下，逕謂保單價值準備金係屬要保人
    之責任財產，其推論恐有所偏失。
  ㈡本件系爭保險契約若被強制解約，將嚴重影響被保險人、受
    益人及保險人等利害關係人之權益及利害關係人之人身保障
    、妨礙保險制度及社會安全，並違反債權平等原則。是保單
    價值準備金及解約金之給付條件為成就前，殊難認其可為強
    制執行之標的，其原告之請求本無理由。縱原告主張有理由
    而經確認有保單價值準備金債權存在，然於解除條件未成就
    前，目前執行法院並無逕為解約、強制執行之代位權利，蓋
    其保險契約解除權之行使具一身專屬性，本不得由債權人或
    執行法院代為解約，故本件原告之起訴，對於將來強制執行
    之換價並無實益。
  ㈢系爭保險契約現訴外人對被告新光人壽已無既存之保單價值
    準備金返還債權及解約金債權，故本案本無待確認之利益標
    的存在，而縱本案原告獲得勝訴判決，所取得之執行命令也
    須待給付條件成就後始得為給付，否則被告因條件未成就，
    亦無從依未來可能之執行命令之意旨逕為給付給原告，其執
    行法院亦不可能逕代要保人代位解約保單，蓋此本屬於一身
    專屬權，故雖實務上最高法院有認為保單價值準備金債權乃
    屬於要保人之可得確認債權，然此無助於債權人之受償，故
    本案實無起訴實益。本件債務人即被告邱垂文對被告新光人
    壽並無保單解約金債權存在，保單解約金亦不在執行命令範
    圍內，其本件確認利益亦對於原告之債權受清償無實益，而
    本件被告新光人壽既已經禁止債務人處分系爭保險契約，對
    於債權人即原告之保障已足。
  ㈣關於高雄地院一一○年度司執字第三四二五八號執行卷，該案
    針對之執行債務人為訴外人王世雄，並非本件被告邱冠魁，
    且該執行事件原告已撤回執行，故本件原告提起訴訟並無任
    何訴之利益。對最高法院一○八年度台抗字第八九七號民事
    提案裁定沒有意見，目前大法庭尚在審理中。
  ㈤本件被告新光人壽認為沒有訴訟利益，原告起訴當時一百零
    五年的執行案子已經撤銷，假如提起確認之訴是依照強制執
    行法第一百二十條規定，原告現在提出確認之訴並沒有強制
    執行法依據，況且沒有強制執行法依據之下，也沒有辦法滿
    足債權，原告應該提給付之訴。縱使有本院一一一年度司執
    字第九二四八七號新的執行命令，該執行命令也是往後生效
    ，並不能確認一百零五年的保單價值準備金。
三、證據：提出本院執行命令影本一件為證。
貳、被告邱垂文方面：被告邱垂文未於言詞辯論期日到場，亦未
    提出書狀作何聲明或陳述。
丙、本院依職權調閱高雄地院一一○年度司執字第三四二五八號
    執行卷。
    理    由
一、程序方面：
　㈠按民事訴訟法第五十六條第五十六條第一項第一款規定：「
    訴訟標的對於共同訴訟之各人必須合一確定者，適用下列各
    款之規定：一、共同訴訟人中一人之行為有利益於共同訴訟
    人者，其效力及於全體；不利益者，對於全體不生效力。…
    。」。經查，本件雖僅被告新光人壽對原告之請求提出答辯
    ，然依前揭規定，其答辯效力及於被告全體，合先敘明。
　㈡本件被告邱垂文經合法通知未於言詞辯論期日到場，核無民
    事訴訟法第三百八十六條所列各款情形，應依職權由原告一
    造辯論而為判決。
二、原告主張意旨略以：本件係為確認要保人即被告邱垂文對保
    險公司即被告新光人壽之保單價值準備金債權，此為被告新
    光人壽一直否定存在之權利，惟保單價值準備金卻得逕由被
    告新光人壽以抵繳被告邱垂文未繳納保險費而扣減，或被告
    邱垂文得以保單價值準備金為質，向被告新光人壽以借款之
    名肆意挪用相當於系爭保單價值準備金數額之金錢，縱原告
    逕聲請強制執行，惟保險公司均以要保人即被告邱垂文尚未
    解除保險契約而無從請求等理由異議，故被告間基於保險契
    約所生之保單價值準備金債權之存否不明確，爰依民事訴訟
    法第二百四十七條之規定提起本件訴訟，請求確認被告邱垂
    文對被告新光人壽有系爭保險契約之保單價值準備金債權二
    十萬九千零二十二元存在等語。
三、被告新光人壽答辯意旨則以：本件系爭保險若被強制解約，
    將嚴重影響被保險人、受益人及保險人等利害關係人之權益
    及利害關係人之人身保障、妨礙保險制度及社會安全，並違
    反債權平等原則，是保單價值準備金及解約金之給付條件為
    成就前，殊難認其可為強制執行之標的，縱原告主張有理由
    而經確認有保單價值準備金債權存在，然於解除條件未成就
    前，目前執行法院並無逕為解約、強制執行之代位權利，蓋
    其保險契約解除權之行使具一身專屬性，本不得由債權人或
    執行法院代為解約，原告縱使有本院一一一年度司執字第九
    二四八七號新的執行命令，該執行命令也是往後生效，並不
    能確認一百零五年的保單價值準備金等語置辯。被告邱垂文
    未於言詞辯論期日到場，亦未提出書狀作何聲明或陳述。
四、兩造對於被告邱垂文與被告新光人壽簽訂系爭保險契約一事
    並無爭執。兩造爭執重點在於：㈠原告提出本件確認訴訟是
    否具有訴之利益？原告依民事訴訟法第二百四十七條規定為
    本件請求是否有據？㈡系爭保險契約之保單價值準備金得否
    為強制執行之標的？被告邱垂文就系爭保險契約是否對被告
    新光人壽有保單價值準備金債權存在？爰說明如后。
五、按確認法律關係存在或不存在之訴，以確認現在之法律關係
    為限，如已過去或將來應發生之法律關係，則不得為此訴之
    標的。所謂「過去之法律關係」，係指曾經成立或不成立之
    法律關係，因情事變更，該過去之法律關係現已不復存在之
    情形而言。且為訴訟標的之法律關係是否存在，係以事實審
    言詞辯論終結時為準（最高法院八十八年度台簡上字第二十
    四號民事裁判意旨參照）。次按確認法律關係之訴，非原告
    有即受確認判決之法律上利益者，不得提起之，民事訴訟法
    第二百四十七條第一項定有明文。所謂即受確認判決之法律
    上利益，係指法律關係之存否不明確，原告主觀上認其在法
    律上之地位有不安之狀態存在，且此種不安之狀態，能以確
    認判決將之除去者而言（最高法院五十二年台上字第一二四
    ○號裁判意旨可資參照）。
六、經查：㈠依原告所提高雄地院八十九年度執字第二四三九六
    號債權憑證記載，原告所稱一百零五年、一百零六年向本院
    聲請對被告邱垂文強制執行，結果為「執行無效果」（參本
    院卷第一六九頁），另原告雖執前揭債權憑證於一百一十年
    四月十四日另向高雄地院聲請執行，但僅對訴外人王世雄聲
    請執行，且於一百一十年八月十一日具狀聲請撤回該案之執
    行，亦經本院依職權調閱高雄地院一一○年度司執字第三四
    二五八號執行卷查明無訛，足信原告於一百一十年十二月二
    十八日向本院提起本件訴訟時，兩造間並不存在任何強制執
    行事件，原告於本院一百一十一年六月十五日言詞辯論期日
    亦自承「現在是沒有執行事件」（參本院卷第一三一頁）足
    為佐證；㈡原告雖主張提起本件確認之訴不以起訴時存有執
    行程序為要件，且其後原告又聲請強制執行，本院民事執行
    處以一一一年度司執字第九二四八七號受理，並核發執行命
    令云云，並提出本院一百一十一年八月九日執行命令為證（
    參本院卷第一五九頁至第一六三頁），然原告起訴時並非表
    達請被告新光人壽試算收受起訴狀繕本時系爭保險契約之保
    單價值準備金，卻係直接引用被告新光人壽於過去執行事件
    所提供「於一百零五年十二月十九日預估解約金淨額」，足
    見原告起訴當時係在確認過去之法律關係，原告事後雖又聲
    請強制執行，並聲請被告新光人壽試算收受本院一一一年度
    司執字第九二四八七號執行命令時之保單價值準備金，但原
    告並沒有變更聲明，仍然是請求確認被告邱垂文對被告新光
    人壽有系爭保險契約之保單價值準備金債權二十萬九千零二
    十二元存在，則誠如被告新光人壽所辯稱，縱使有本院一一
    一年度司執字第九二四八七號新的執行命令，該執行命令也
    是往後生效，並不能確認一百零五年的保單價值準備金，揆
    諸前揭最高法院裁判意旨所示之見解，一百零五年的保單價
    值準備金已成過去，原告之訴自無即受確認判決之法律上利
    益，原告依民事訴訟法第二百四十七條規定為本件請求應屬
    無據；㈢基上，原告之訴欠缺訴之利益，故並無理由，則關
    於系爭保險契約之保單價值準備金得否為強制執行之標的，
    被告邱垂文就系爭保險契約現在是否對被告新光人壽有保單
    價值準備金債權存在之爭執，並無進一步論究之必要。
七、綜上所述，原告本於確認之訴法律關係，請求確認被告邱垂
    文對被告新光人壽有系爭保險契約之保單價值準備金債權二
    十萬九千零二十二元存在，其請求為無理由，應予駁回。
八、本件訴訟費用額，依後附計算書確定如主文所示金額。
九、本件事證已臻明確，兩造其餘攻擊防禦方法，於本判決結果
    不生影響，爰不一一論述，併此敘明。
十、據上論結，原告之訴為無理由，依民事訴訟法第四百三十三
    條之三、第七十八條，判決如主文。
中　　華　　民　　國　　111 　年　　9 　　月　　8 　　日
                              臺北簡易庭
                              法      官  文衍正
以上正本係照原本作成。
如對本判決不服，須於判決送達後二十日內向本庭（臺北市重慶
南路一段一百二十六巷一號）提出上訴狀。（須按他造當事人之
人數附繕本）。如委任律師提起上訴者，應一併繳納上訴審裁判
費。
中　　華　　民　　國　　111 　年　　9 　　月　　8 　　日
                              書  記  官  高秋芬
訴訟費用計算書：
項        目             金  額（新臺幣）        備  註 
第一審裁判費　　           2,210元
合　　　　計　　     　    2,210元